臺灣高等法院臺中分院刑事判決      100年度侵上訴字第907號
上  訴  人
即  被  告  0000-0000.
選任辯護人  常照倫律師
上列上訴人因妨害性自主案件，不服臺灣苗栗地方法院99年度訴
字第643號中華民國100年3月10日第一審判決（起訴案號：臺灣
苗栗地方法院檢察署98年度偵字第3643號），提起上訴，本院判
決如下：
    主  文
原判決撤銷。
0000-0000C成年人故意對少年犯乘機性交罪，處有期徒刑伍年。
    事  實
一、0000-0000C（下稱Ｃ男，民國71年5月生）與代號0000-0000
    A（82年11月生，其餘年籍資料詳卷，下稱Ａ女）係表兄妹
    。Ａ女與其妹0000-0000B（年級資料詳卷，下稱Ｂ女）自幼
    即由Ｃ男父母撫養，並與Ｃ男父母、Ｃ男共同居住於苗栗縣
    頭份鎮住處（住址詳卷），Ａ女之祖母即Ｃ男之外祖母，Ａ
    女、Ｃ男係具有家庭暴力防治法第3條第4款「四親等內旁系
    血親」之家庭成員關係。詎Ｃ男明知Ａ女係未滿18歲之少女
    ，竟於97年10月30日凌晨某時許，潛入住處2樓Ａ女房間內
    ，乘Ａ女熟睡而不知抗拒之機會，撫摸Ａ女胸部，並將Ａ女
    穿著之褲子連同內褲脫下後，以其性器官進入Ａ女之性器官
    內抽動。嗣Ａ女發覺身體有異而甦醒，但因恐抗拒而驚醒同
    房熟睡中年事已高且罹病之祖母，而仍繼續佯裝睡覺，遂任
    由Ｃ男性交得逞。事後因Ａ女將上情告知同學，而經其同學
    反映予學校老師知悉後，通報苗栗縣政府社會局，而為警循
    線查悉上情。
二、案經苗栗縣警察局頭份分局報告臺灣苗栗地方法院檢察署檢
    察官偵查後提起公訴。
    理  由
壹、證據能力部分：
一、性侵害犯罪防治法第10條第1項「醫院、診所對於被害人，
    不得無故拒絕診療及開立驗傷診斷書」、第3項「第一項驗
    傷診斷書之格式，由中央衛生主管機關會商有關機關定之」
    之規定，依同法第11條第1項相關規定，係為防治性侵害犯
    罪及保護被害人權益，對於被害人驗傷及取證所為之特別規
    定，其依此項規定所製作之驗傷診斷書，應屬刑事訴訟法第
    159條第1項「法律有規定」之傳聞證據之例外（最高法院95
    年度臺上字第5026號判決意旨參照）。查，卷附周博治婦產
    科受理疑似性侵害驗傷診斷書（見密封袋），為依性侵害犯
    罪防治法第10條第1項之規定開立之驗傷診斷書，依前開判
    決要旨，應屬刑事訴訟法第159條第1項「法律有規定」之傳
    聞證據之例外，而有證據能力。
二、證人Ａ女、Ｂ女於偵查中之陳述：
    按被告以外之人於偵查中向檢察官所為之陳述，除顯有不可
    信之情況者外，得為證據；未滿16歲之人，不得令其具結，
    刑事訴訟法第159條之1第2項、第186條第1項第1款分別定有
    明文。本件證人Ａ女、Ｂ女於偵查中尚未滿16歲，有其等年
    籍資料在卷可參，依法無庸具結，其等於偵查中向檢察官所
    為之證述，雖未經具結，但查無顯有不可信之情況，復已於
    審理中賦予被告、辯護人詰問之機會予以核實，依上開規定
    ，自亦有證據能力。
三、又按被告以外之人於審判外之言詞或書面陳述，除法律有規
    定者外，不得作為證據，刑事訴訟法第159條第1項固有明文
    。惟被告以外之人於審判外之陳述，雖不符刑事訴訟法第
    159條之1至第159條之4之規定，而經當事人於審判程序同意
    作為證據，法院審酌該言詞陳述作成時之情況，認為適當，
    亦得為證據，當事人、代理人或辯護人於法院調查證據時，
    知有第159條第1項不得為證據之情形，而未於言詞辯論終結
    前聲明異議者，視為有前項之同意，同法第159條之5亦有明
    文。查本判決下列所引用之其他被告以外之人之言詞或書面
    陳述，公訴人、被告及其辯護人於法院審理時均未爭執，且
    迄至言詞辯論終結前亦未聲明異議，本院審酌該等言詞陳述
    及書面陳述作成時之情況，並無違法不當或瑕疵不宜作為證
    據之情事，依刑事訴訟法第159條之5之規定，自得作為證據
    ，合先敘明。
貳、實體部分：
一、訊據被告Ｃ男固不否認伊與Ａ女、Ｂ女係表兄妹關係，Ａ女
    、Ｂ女自幼即與伊父母等人同住，伊與Ａ女、Ｂ女亦無任何
    冤仇，惟矢口否認有於97年10月30日凌晨某時許，趁Ａ女熟
    睡之際，潛入Ａ女房間內對Ａ女乘機性交得逞云云。辯護人
    為被告辯稱：Ａ女、Ｂ女證述內容，就本案犯罪情節關鍵點
    存在交代不清與矛盾之處；原審認定本件案發現場，Ａ女係
    睡在房間內之小床，Ａ女之妹妹Ｂ女與祖母睡房間內大床，
    依照被告所呈該房間照片陳設以觀，從房間門口進入至Ａ女
    所睡之小床，首須經過房內所置祖母之輪椅及便溺器具，且
    大床與小床完全密接併攏，兩床床尾堆滿雜物，故如欲至小
    床，被告須以腳踏方式跨越大床，然而，本案案發時間為凌
    晨時分，於上開環境下，被告須閃避輪椅、便溺器具並跨越
    大床，始能抵達Ａ女所睡之小床，在此客觀環境下，實難想
    像被告能於半夜漆黑環境下，無聲無息性侵Ａ女得逞；驗傷
    診斷書記載Ａ女陰部處女膜有陳舊性裂傷，但難以憑此逕認
    該傷害係被告所為而予入罪云云。
二、經查：
(一)、證人Ａ女之證述部分：
 1、97年11月13日偵查中證稱：97年11月30日，Ｃ男對伊性侵害
    1次，地點也是在伊房間，Ｃ男趁伊睡覺時進伊房間，並脫
    下伊之衣服，對伊性侵害得逞，過程中，Ｃ男聽到有家人下
    樓之聲音，Ｃ男就先回到其房間，等沒有聲音後，又到伊房
    間幫伊穿上衣服，之後Ｃ男就回到其房間……那幾天很累，
    後來因為疼痛醒來，才發現被Ｃ男性侵害。Ｃ男未使用暴力
    ，只是身體壓在伊上面，因為房間內有伊妹、祖母在，隔壁
    有伊二表嫂（按：Ｃ男之配偶）及其小孩，樓上還有其他家
    人在睡覺，怕驚動家人，所以伊不敢反抗。（97年）10月30
    日這1次我有叫妹妹（按：Ｂ女），她有醒來並看到（見他
    卷第2、3頁）。
 2、100年2月17日審理中，回答檢察官詢問時：
(1)、先證稱：「（97年10月30號那一天凌晨，妳有被Ｃ男性侵害
    ，妳是否可以講一下當時的狀況是怎麼樣？）那時候我在睡
    覺，然後我的身旁突然多了一個人。（妳身上突然多了一個
    人？）嗯，然後……（沈默）。（沒關係，妳不用緊張，妳
    慢慢想然後講一下，不用緊張，身上多了一個人，那個人對
    妳做了什麼事？）（Ａ女未答）。（Ａ小姐，妳現在是講不
    出來嗎？還是有什麼考慮的問題嗎？）沒有，講不出來。（
    講不出來是為什麼？是這個庭上有什麼人讓妳覺得妳在他面
    前沒辦法講不出來嗎？沒關係，妳可以告訴我。）因為表哥
    （按：Ｃ男）在。（因為他在，妳沒有辦法，妳害怕是不是
    ？）有一點。（可是他現在看不到妳？）可是他知道是我。
    （妳覺得妳要怎麼樣妳才能講？）（Ａ女未答）。（妳不要
    害怕，因為妳現在有社工陪，而且他看不到妳，等一下妳就
    可以先離開，妳是否能把經過簡單的講一下？）是否可以請
    被告出去一下。（Ａ小姐，妳是因為覺得說這件事妳講出來
    妳會覺得不好意思，還是說因為妳表哥在場，所以妳害怕？
    ）都有。（可是就算妳表哥出去他看不到，那我們其他人還
    在，那他出去妳說的出來嗎？）說的出來。（妳的意思是妳
    表哥在場的因素比較大？）對。（Ａ小姐，我跟妳商量一下
    就是妳當作沒有看到他，因為其實我們把螢幕整個關掉，其
    實妳是看不到他的，我們把妳螢幕關掉好不好？這樣妳就看
    不到了，妳看不到任何人，妳不知道有誰在這裡，這樣可以
    嗎？）這邊看不到。（妳這邊現在看不到？）對。（Ａ小姐
    ，我們現在有一位小姐（通譯）進去陪妳，妳就不要害怕，
    就把經過情形講一下，簡單講一下就好，不會很久的時間。
    ）（Ａ女未答）。」等語（含沈默未答情狀，見原審卷第37
    頁背面至38頁背面）。
(2)、嗣於審判長請被告暫出庭外後，對檢察官之提問，Ａ女續證
    稱：「（妳剛剛講到說當天半夜妳在睡覺，然後發現身上多
    了一個人，後來發生什麼事情？）她摸我。（摸妳哪裡？）
    上半部、胸部。（然後除了摸妳胸部以外呢？）然後把他的
    生殖器放到我的生殖器。（妳說的那個人是誰？）代號Ｃ。
    （就是剛剛出去的那一位被告？）嗯……（妳剛剛講說這個
    被告他把他的生殖器放到妳的生殖器，當時妳是否有穿衣服
    跟褲子？）沒有。（妳睡覺的時候沒有穿衣服褲子？）睡覺
    有，之後他把我脫掉……（他把妳脫掉的是衣服還是褲子，
    還是全部？）那時候我穿無袖拉鍊的，他把我拉鍊拉開，然
    後也把我的褲子脫掉。（有沒有脫掉妳的內褲？）有。……
    （妳說他生殖器有插到妳的下體裡面，就是放到妳的生殖器
    裡面，那他有沒有在裡面射精？）不知道。（當時妳的房間
    裡面有沒有別人跟妳在一起？）那時候有妹妹和奶奶跟我一
    起睡覺。（大床是誰睡？小床誰睡？）大床是妹妹（按：Ｂ
    女）跟奶奶，小床是我。（他在對妳做性侵害的事情，妳有
    沒有掙扎？）沒有。（妳清醒嗎？）有清醒，可是我假裝睡
    覺。（妳假裝睡覺，所以妳沒有掙扎反抗？）對。（不喜歡
    為什麼沒有反抗他，然後跟他說不要？）因為不敢。（為什
    麼不敢？）因為當時有妹妹和奶奶在旁邊，我怕驚醒他們。
    （驚醒他們不是更好嗎？這樣就有人知道你被侵害？）可是
    【我不想給奶奶看到。（重點是妳不想給奶奶看到？）對。
    （為什麼？考量到奶奶怎麼樣？）年紀大。（怕她受不了刺
    激？）對】」等語（見原審卷第38頁反面至41頁）。
 3、在原審辯護人反詰問、覆反詰問時，證稱：「（妳當時是怎
    麼樣的情況下叫妳妹妹？）那時候代號Ｃ好像聽到樓上有聲
    音，然後跑回房間，然後【我拉她的衣服，把她叫起來叫她
    看】，之後代號Ｃ又回到我房間，我妹妹（按：Ｂ女）有看
    到。（妳剛剛是不是講妳睡的床跟妳妹妹睡的床是不同一張
    床，請問中間隔了多少距離？）沒有距離，是併在一起……
    （妳妹妹當時的回應是怎麼樣？妳把她叫醒來，她看到了什
    麼東西？）她看到我哥哥（按：Ｃ男）的背影……（隔了多
    久，被告才又回到房間來？）不記得，但是沒有超過半個小
    時……（妳確定在這一個過程當申，就是Ｃ男跑回他房間這
    一段空檔，妳有叫醒妳妹妹，這一個是妳可以確定的？）有
    ，這個我確定。（妳現在是否有辦法回憶妳當時跟妳妹妹講
    了什麼話？）時間過那麼久，我都忘記了」等語（見原審卷
    第42頁反面至43頁、44頁）。
 4、在原審受命法官詢問時，證稱：「（被告之前有沒有打過妳
    ，或是說妳因為討厭他或是他有打過妳，妳才誣賴他，會這
    樣嗎？）不會。（所以妳明確記得就是（97年10月）30號他
    對妳性侵？）對。（妳是睡著的時候他脫妳衣服妳就醒了，
    還是因為他把他的生殖器官插到妳的生殖器官裡面，妳才醒
    ？）他摸我身體的時候我就醒了。（所以他脫妳衣服的時候
    妳就醒了？）對。（他用生殖器官插進去的時候，妳是否有
    反抗？）沒有。（是因為妳怕，還是怎樣？）我怕……（妳
    明確記得就是30號這一次妳妹妹有醒過來？）對。（她有看
    到？）對。」等語（見原審卷第44頁反面至45頁）。在原審
    審判長提問時，證稱：「（睡覺時是否有開小燈？）有。（
    所以對妳性侵的人，臉孔妳看的清楚？）看的清楚。（有沒
    有誤認的可能？）大致不可能」等語（見原審卷第45頁反面
    ）。
(二)、證人Ｂ女證述部分：
 1、97年11月13日偵查中證稱：「97年10月30日那一次，Ｃ男走
    過來有聲音，還有聽到Ｃ男對Ａ女脫衣服等瑣碎的聲音，並
    有親眼到Ｃ男對Ａ女性侵害。我有想說叫Ｃ男不要這樣，但
    我不敢講，也不知道怎麼辦才好」等語（見他卷第5頁）。
 2、100年2月17日審理中，回答檢察官詢問時，證稱：「庭上被
    告Ｃ男是妳的表哥？）嗯。（妳和姊姊是不是跟表哥住在一
    起？）對。（除了你們姊妹還有表哥就是C男以外，還有誰
    跟你們一起住？）那時候奶奶還沒過世，所以有奶奶，然後
    有姑姑、姑丈，還有大哥、二哥（即Ｃ男）、三哥還有嫂嫂
    （即二嫂，Ｃ男配偶），還有嫂嫂的兒子……（當時妳是跟
    誰睡一個房間？）那我奶奶還在，就跟奶奶還有姊姊。（睡
    在幾樓的房間？）二樓。（房間裡面有幾張床？）一張大張
    的是我跟奶奶一起睡，一張小張的是姊姊自己一個人。（二
    樓除了你們這一間以外，還有沒有其他房間？）有，就二哥
    （即Ｃ男）跟二嫂還有他兒子的房間。（知不知道妳姊姊Ａ
    女在97年10月27號（按：此次業經檢察官不起訴處分確定）
    還有10月30號這兩天晚上，就是凌晨半夜的時候，被妳二表
    哥就是被告性侵害的事情？）一開始不知道，是後來姊姊有
    告訴我。（妳說的是哪一次？）第二次（按：97年10月30日
    ）我好像就是半夜的時候，我就有看到一個黑影子的樣子，
    因為那時候在睡覺，然後就突然驚醒怎麼有一個黑影子……
    （妳看到的那個黑影子在哪裡？）就好像經過那個床。【（
    踏過你跟奶奶的大床？）就這樣踏過去】，我就看到想說這
    個是誰，然後就好像對姊姊，我有稍微不小心看到，我想說
    怎麼會就是好像在脫姊姊的褲子，然後我就看到嚇到，我當
    時的反應想說我該怎麼辦，我想說是要大叫還是，然後想說
    奶奶在旁邊她在睡覺，而且就好像就不太好。（妳說有看到
    那個黑影在脫妳姊姊的褲子，有沒有看到他除了脫妳姊姊的
    褲子以外，還做什麼事情？）好像是摸她的胸部……就是手
    在動，好像是摸胸部。（除了脫褲子以外，那個黑影有沒有
    把他的生殖器插到妳姊姊的下體裡面去，妳有沒有看到？）
    因為太暗了，而且就看不是很清楚。（所以妳到底確不確定
    他有沒有對妳姊姊，當天妳有沒有看到他對妳姊姊性侵害？
    ）因為我看到他好像有脫褲子，然後感覺好像就是對她做一
    些事情……好像是在動。（那個黑影是趴在妳姊姊身上？）
    對，是趴的。【（然後他是怎麼動？）就前後……（就是感
    覺有點在抽動？）對。】（妳當時為什麼會驚醒？）因為【
    那個床踏的時候會有聲音】，因為我本來是在睡覺，其實那
    時候，在前面一點是我比較晚睡，然後在跟姊姊講話，然後
    後來就是睡覺，沒有睡的很熟，所以那一天剛好就是怎麼有
    人剛好進來，剛好就是看到。（你們那個房間裡面是不是大
    床比較靠房門？）對。（所以要從房門進來會先將過你們這
    個大床？）對。（妳跟奶奶睡同一張床，是妳睡的比較靠近
    房門還是奶奶？）奶奶是最外面的那一個。（就是最靠近房
    門？）對。（下來是妳，然後最後再是裡面的妳姊姊的小床
    ？）對。（妳剛才有講說沒有電燈很暗，可是妳姊姊剛剛有
    講，她說那天你們晚上房間是有點小燈的？）就是那個【外
    面的路燈有一些亮】，所以我大概可以看出那個頭的樣子，
    還有身體。（那妳可不可以認的出來那個黑影是誰？）好像
    是二哥。（那妳為什麼會覺得好像是二哥？）因為那個頭的
    樣子跟那個身體……（所以妳大致可以分的出來是誰？）對
    ，大致上。【（剛剛妳姊姊（即Ａ女）講說她當時有拉妳的
    衣服？）對，她就是後來（有拉衣服）】，我本來就是有一
    點想說好像有人，然後想說不確定是誰，然後她突然拉我的
    衣服，我就這樣看過去，因為我本來就是驚醒，就看那個黑
    影到底是誰，姊姊剛好也拉我，就想說發生什麼事……（那
    一天妳二哥就是這個被告，他有沒有在過程中先離開再回來
    ？）我記得有。（那妳知不知道他為什麼離開？）先是想說
    不知道是有聲音還是怎麼樣，因為我只知道他好像突然離開
    。（知不知道他離開多久以後又回來？）不是很清楚，可是
    就也還好，沒多久……（平常二表哥對妳們好嗎？）他人很
    好。（平常你們關係怎麼樣，在這件事發生之前？）就是兄
    妹的感情都很好，哥哥很照顧妹妹（見原審第46頁反面至50
    頁反面）。
 3、在原審辯護人反詰問、覆反詰問時，證稱：「（妳們那個房
    間到底有沒有門鎖？）那時候就是喇叭鎖好像有點壞掉。（
    97年10月30號那一天，是因為什麼原因醒來？）就是看到黑
    影子，然後加上姊姊後來有拉我，她小小的拉我衣服（見原
    審卷50頁反面至51頁反面）。
(三)、由上開證人Ａ女對於當日遭被告乘機性交之情節，描述甚為
    清楚，而且，Ａ女、Ｂ女所述內容，就97年10月30日凌晨，
    在其等睡覺房間內，Ｃ男進入後，摸Ａ女胸部，繼而對Ａ女
    性侵害（Ａ女證述：Ｃ男將其生殖器插入Ａ女生殖器；Ｂ女
    證述：Ｃ男趴在Ａ女身上，感覺有點前後在抽動），嗣Ｃ男
    離開後再回來（Ａ女證述再回來幫伊穿上衣服）再離開；案
    發當時Ａ女曾拉Ｂ女衣服等主要情節，均大致相符。且依據
    卷附周博治婦產科受理疑似性侵害驗傷診斷書（見他卷第11
    頁證物袋內），Ａ女於97年11月7日，至周博治婦產科驗傷
    結果，Ａ女處女膜有陳舊性裂痕，核亦與Ａ女指訴被告乘機
    性交乙節，並無齟齬之處。而被告亦供稱，自Ａ女、Ｂ女出
    生起，即對她們姐妹很好，沒有毆打過證人，感情也不錯等
    語（見原審卷第56頁及其背面），核與證人Ａ女、Ｂ女上開
    證稱被告對待其等2人亦很好，兄妹感情不錯等語吻合。而
    且，倘若中Ｂ女有意誣陷Ｃ男，當直接指證Ｃ男性侵害Ａ女
    即可，豈須證稱「那個黑影有無將其生殖器插入姊姊下體，
    看不清楚，他有脫褲子，趴在姊姊身上，前後在抽動，那個
    黑影好像二哥」等詞，而做非全然肯定之證詞，由此益徵Ａ
    女、Ｂ女確係根據其等親自經歷、見聞，所為證述。又本件
    Ａ女並未對被告上開犯行提出告訴，而是經由Ａ女之同學轉
    而告知學校老師後，始揭發上情，有性侵害犯罪事件通報表
    1 紙在卷可按（見他卷第11頁證物袋內），更可見Ａ女非有
    意攀誣被告。綜上各節，Ａ女、Ｂ女當無設詞誣陷被告之理
    由，其等指證應可採信。
(四)、至Ａ女證述：房間內有小燈；Ｂ女證述：房間外面路燈有些
    亮等語，其等對於案發房間內之燈源所述固非一致，但對於
    該房間內尚有夜間光線乙事，則無兩歧，佐以辯護人所提出
    案發房間照片（見本院卷第34至35頁）可知，該房間內確有
    臨路窗戶無訛，則Ａ女、Ｂ女憑藉該房間內之光線，應無誤
    認可能。又，Ａ女對其被性侵害當天醒過來之原因，雖有「
    因為疼痛醒來，才發現被Ｃ男性侵害」、「Ｃ男脫其衣服時
    就醒了」等不符之處，但對Ｃ男脫其衣褲、摸胸部，並以生
    殖器插入Ａ女生殖器性侵等逞之主要事實，則前後一致，是
    尚難以此少許不一之證詞，即認Ａ女主要證詞不可採信。
(五)、苗栗縣警察局頭份分局遵照臺灣苗栗地方法院檢察署檢察官
    97年11月13日命令，於98年6月3日前往苗栗縣頭份鎮上開案
    發房間搜索採證，採得棉被套布塊4件、床罩布塊1件，連同
    Ｃ男唾液檢體2件，送內政部警政署刑事警察局鑑定，鑑驗
    結果發現：編號1、3布塊，以酸性磷酸酵素檢測結果，呈陰
    性反應，未進行ＤＮＡ－ＳＴＲ型別分析；編號2、4布塊，
    以酸性磷酸酵素檢測結果，呈陰性反應，人類Ｙ染色體ＤＮ
    Ａ定量結果，未檢出ＤＮＡ量，體染色體ＤＮＡ－ＳＴＲ型
    別檢測結果，與Ｃ男型別不同，可排除來自Ｃ男；編號5布
    塊，以紫外線光源檢視未發現可疑斑跡，以酸性磷酸酵素檢
    測結果，呈陰性反應，未進行ＤＮＡ－ＳＴＲ型別分析等情
    ，有該局98年8月27日刑醫字第09806090105號鑑驗書在卷（
    見偵查卷第37頁及其背面）。對上開鑑定，同局又函知本院
    說明：編號1至編號5之布塊，均未鑑驗出精液反應，有同局
    100年5月31日刑鑑字第1000071461號函在卷可參（見本院卷
    第58頁）。然查，Ａ女上開證詞已經指出：對伊為上開性侵
    害者，有將生殖器插入伊下體，但有無射精，伊不知道等語
    （見原審卷第40頁），則依照Ａ女指述，當初對伊性侵害者
    ，即有可能並未射精，上開布塊未檢出精液反應，本與Ａ女
    指證不相矛盾。何況，本件性侵害案件發生於97年10月30日
    ，警方採證取得棉被套、床罩之布塊日期為「98年6月3日」
    ，有刑事案件證物採驗紀錄表1紙附卷（見偵查卷第26頁）
    ，係在案發日後7月又4日（按：Ｃ男在98年3月6日已製作第
    一份警詢筆錄，見偵查卷第10至13頁）。縱然案發之時留有
    任何跡證，或因洗滌或因氣候更易（案發時為冬天，經過春
    天，至夏初始採證取得布塊），難期有何與精液相關之證據
    可得採證，職是，上開布塊鑑驗結果，仍難逕採為被告有利
    之認定。
(六)、辯護人復辯以：Ａ女指述案發之房間，依其房間內大床、小
    床以擺設位置，及房內祖母之輪椅、便溺器具以及床尾雜物
    ，實難想像於此漆黑環境下，被告能於半夜無聲無息性侵Ａ
    女得逞云云。但查，案發房間於凌晨時分，仍有微弱光源，
    並非闇黑，前已敘明（見前開理由欄貳、二、(四)所載），故
    被告憑藉夜間光線，進出案發房間，非無可能。何況，Ｂ女
    證稱：案發當天半夜睡覺時，突然驚醒，伊看見1個黑影踏
    過（經過）伊與祖母的大床，然後好像在脫姊姊的褲子。（
    妳當時為什麼會驚醒？）因為那個床踏的時候，會有聲音等
    語（見原審卷第47至48頁）。可見，被告在上開案發房間擺
    設下，確實踏過Ｂ女與其祖母之大床，並已發出聲音（即並
    非「無聲無息」）驚醒Ｂ女（無證據證明被告Ｃ男對Ｂ女已
    經驚醒知情），至房間內側Ａ女睡覺之小床，遂行其犯行。
    而且，Ａ女於原審並已證稱：不敢驚醒祖母，不想給祖母看
    到，怕她受不了刺激等語（見原審卷第41頁），核與被告Ｃ
    男自承：（外）祖母83、84歲左右，當時身體有稍微中風，
    不是坐輪椅就是躺著等語（見原審卷第12頁），以及被告之
    母代號0000-0000E（下稱Ｅ女）在警詢中證稱：伊母親身體
    狀況不好，有中風和膀胱癌，行動不方便等語吻合。是以，
    Ａ女所稱：在受性侵害時，不敢驚醒祖母等詞，參照其祖母
    罹病之情形，誠非無由，因此益證Ａ女指證不虛。
(七)、按測謊鑑定，係依一般人在說謊時，會產生遲疑、緊張、恐
    懼、不安等心理波動現象，乃以科學方法，由鑑定人利用測
    謊儀器，將受測者之上開情緒波動反應情形加以記錄，用以
    分析判斷受測者之供述是否違反其內心之真意而屬虛偽不實
    。故測謊鑑定，倘鑑定人具備專業之知識技能，復「基於保
    障緘默權而事先獲得受測者之同意」，所使用之測謊儀器及
    其測試之問題與方法又具專業可靠性時，該測謊結果，如就
    有利之供述，經鑑定人分析判斷有不實之情緒波動反應，依
    補強性法則，雖不得作為有罪判決之唯一證據，但非無證據
    能力，仍得供裁判之佐證，其證明力如何，事實審法院有自
    由判斷之職權（最高法院100年度台上字第2947號判決意旨
    參照）。查，被告前於原審準備程序中表明願意接受測謊證
    明其清白（見原審卷第13頁反面至16頁），嗣經通知至內政
    部警政署刑事警察局接受測謊時，卻翻異前諾拒絕接受測謊
    ，有內政部警政署刑事警察局99年12月16日刑鑑字第099017
    5422號函及所附測謊儀器測試具結書在卷可按（見原審卷第
    24、25頁），且被告經本院通知其Ａ女拒絕測謊後，亦委由
    其辯護人具狀陳報：不願意單獨接受測謊等情（見本院卷第
    67頁）。參照上開最高法院判決要旨，測謊鑑定應事先獲得
    受測者之同意，用以維護受測者（本件為被告）之緘默權。
    申言之，受測者拒絕測謊乃其緘默權之行使，所生效果，僅
    使法院無測謊資料可供參酌，但尚難憑此逕為受測者不利之
    認定。故被告於原審、本院雖均拒絕測謊，但本院不以其「
    拒絕測謊」，採為被告不利之事證，併此敘明。
(八)、綜上所述，Ａ女指證與其他客觀證據相符，堪信屬實。被告
    所辯無非事後卸責之詞，不足採信。本件事證明確，應依法
    論科。
三、法律之適用：
(一)、查本件被害人Ａ女係82年11月間生，被告犯本案乘機性交行
    為時，Ａ女年齡僅14歲未滿18歲，係兒童及少年福利法第12
    條所規定之少年，被告為71年5月9日出生，行為時係成年人
    ，均有年籍資料在卷可參。又，Ａ女從小即與Ｃ男一家同住
    ，本件案發時Ａ女係國中一年級學生乙節，為被告自承在卷
    （見本院卷第39頁及其背面）。是被告對案發時Ａ女為未滿
    18歲之少年，已為其明知。
(二)、按刑法第225條第1項對於男女利用其精神、身體障礙、心智
    缺陷或其他相類之情形，不能或不知抗拒為性交之趁機性交
    罪，其所謂相類之情形，係指被害人雖非精神、身體障礙、
    心智缺陷，但受性交時，因昏暈、酣眠、泥醉等相類似之情
    形，致無同意性交之理解，或無抗拒性交之能力者而言；至
    被害人之所以有此情狀，縱因自己之行為所致，仍不能解免
    乘機對其性交者之刑責。再利用被害人睡覺而不知抗拒致無
    從為同意之表示時，著手進行性交行為，當已構成刑法第22
    5條第1項之乘機性交罪，縱被害人隨即驚醒，因懼怕或年幼
    不敢抗拒，假裝繼續睡覺，依所犯重於所知，從其所知之法
    理，亦不影響行為人乘機性交罪之成立。本件依證人Ａ女上
    開證述觀之，被告顯係利用Ａ女熟睡而不知抗拒，遭被告對
    其性交得逞，嗣Ａ女怕驚醒同房罹病、年事已高之祖母，致
    不為抗拒之表示時（無證據證明被告知悉Ａ女已醒），續對
    Ａ女為性交行為。依上開說明，被告所為自應該當論以兒童
    及少年福利法第70條第1項前段、刑法第225條第1項之成年
    人故意對少年乘機性交罪（按成年人教唆、幫助或利用兒童
    及少年犯罪或與之共同實施犯罪或故意對其犯罪者，加重其
    刑至二分之一。但各該罪就被害人係兒童及少年已定有特別
    處罰規定者，不在此限。兒童及少年福利法第70條第1項定
    有明文。再對兒童、少年犯罪之加重，係對被害人為兒童或
    少年之特殊要件予以加重處罰，乃就犯罪類型變更之個別犯
    罪行為予以加重，屬刑法分則加重之性質）。公訴意旨認被
    告所為係涉犯刑法第221條第1項之強制性交罪，尚有誤解，
    惟其社會基本事實同一，起訴法條應予變更。被告Ｃ男於乘
    機性交過程中所為之乘機猥褻行為，應認屬乘機性交之階段
    行為，不另論罪。
(三)、按家庭暴力者，指家庭成員間實施身體或精神上不法侵害之
    行為；又家庭暴力罪者，指家庭成員間故意實施家庭暴力行
    為而成立其他法律所規定之犯罪；家庭暴力防治法第2條第1
    、2款分別定有明文。查被告Ｃ男與被害人Ａ女係表兄妹關
    係，係具有家庭暴力防治法第3條第4款「四親等內旁系血親
    」之家庭成員關係（他卷附性侵害案件被害人減少被害人重
    複陳述作業訊前訪視紀錄參照），被告對被害人Ａ女之乘機
    性交行為，已屬家庭成員間實施身體上不法侵害之行為，即
    為家庭暴力防治法第2條第1款之家庭暴力，自該當家庭暴力
    防治法所稱之家庭暴力罪，惟因家庭暴力防治法對於家庭暴
    力罪並無科處刑罰之規定，是仍僅依兒童及少年福利法第70
    條第1項前段、刑法第225條第1項之成年人故意對少年乘機
    性交罪之規定予以論罪科刑即可。
四、撤銷原審判決及科刑之理由：
(一)、原審認被告罪證明確，予以論罪科刑，固非無見。惟：1.卷
    附周博治婦產科受理疑似性侵害驗傷診斷書，為依性侵害犯
    罪防治法第10條第1項之規定開立之驗傷診斷書，屬刑事訴
    訟法第159條第1項「法律有規定」之傳聞證據之例外，因此
    有證據能力（詳見上開理由壹、一部分）。原審認該診斷證
    明書有證據能力，係以其符合刑事訴訟法第159條之4第2款
    所定文書之要件，原審所引據之法源尚有未洽。2.被告Ｃ男
    與被害人Ａ女係四親等內旁系血親之家庭成員關係，被告Ｃ
    男遂行上開犯行，屬家庭暴力罪，原審漏未論述，同有未合
    。3.按審理事實之法院對於證據之取捨與證據證明力之判斷
    ，固有其自由裁量之職權。然於卷內有利或不利被告之證據
    併陳時，如何取捨而為適合於事實之認定，仍應詳予論列其
    取捨判斷之理由；否則究難謂無判決理由不備之違誤（最高
    法院82年度台上字第608號判決意旨參照）。查，臺灣苗栗
    地方法院檢察署檢察官於97年11月13日命令警方前往案發房
    間採證，經警方搜索採取相關布塊後，送內政部警政署刑事
    警察局鑑定，經該局鑑定後以98年8月27日刑醫字第0980609
    0105號鑑驗書在卷（見偵查卷第37頁及其背面）。對此卷內
    已存鑑驗書，究竟對被告有何有利、不利情形，原審判決並
    未論列其取捨判斷之理由，自有判決理由不備之違誤。被告
    上訴意旨否認犯罪，雖不可取，但原審判決既有上開可議之
    處，即應由本院撤銷改判。
(二)、爰審酌被告為被害人Ａ女之表兄，與Ａ女具有四親等之旁系
    血親關係，不知妥為照顧Ａ女，竟圖為滿足自己之獸慾，明
    知Ａ女為未滿18歲之少女，仍故意利用其熟睡而不知抗拒之
    機會，乘機對Ａ女為上開性交犯行，惡性非輕，而且嚴重斲
    喪Ａ女對人之信賴關係，更可能影響Ａ女與其他異性之正常
    交往，其心理上之傷害甚鉅。被告犯後復矢口否認犯行，堅
    詞狡辯，未與被害人和解，賠償其損害，未見其有任何悔意
    ，復參酌其學歷、品性、智識程度、犯罪之手段等一切情狀
    ，量處如主文第二項所示之刑，以資懲儆。
據上論斷，應依刑事訴訟法第368條、第369條第1項前段、第364
條、第300條、第299條第1項前段，兒童及少年福利法第70 條第
1項前段，刑法第225條第1項，判決如主文。
本案經檢察官李斌到庭執行職務。
中    華    民    國   100    年    10    月    4     日
            刑事第九庭    審判長法  官  江  德  千
                                法  官  陳  得  利
                                法  官  陳  宏  卿                          
以上正本證明與原本無異。     
如不服本判決應於收受送達後10日內向本院提出上訴書狀，其未
敘述上訴之理由者，並得於提起上訴後10日內向本院補提理由書
（均須按他造當事人之人數附繕本）「切勿逕送上級法院」。
                                                        
                                書記官  林  振  甫

中    華    民    國   100    年    10    月    4     日


附錄本案論罪科刑法條：
中華民國刑法第225條第1項：
（乘機性交罪）
對於男女利用其精神、身體障礙、心智缺陷或其他相類之情形，
不能或不知抗拒而為性交者，處 3 年以上 10 年以下有期徒刑
。